【裁判字號】    89,易,267
【裁判日期】    890508
【裁判案由】    詐欺
【裁判全文】
臺灣臺南地方法院刑事判決                          八十九年度易字第二六七號
    公  訴  人  臺灣台南地方法院檢察署檢察官
    被      告  甲○○
右列被告因詐欺案件，經檢察官提起公訴（八十七年度偵字第一三九０六號），本院
判決如左：
    主  文
甲○○無罪。
    理  由
一、公訴意旨略以：被告甲○○與洪輝明（另由本院他股審理中）夫妻二人，共同意
    圖為自己不法之所有，並基於詐欺之犯意聯絡，由洪輝明利用與乙○○曾為嘉南
    藥專同學之關係，於民國（下同）八十六年間開始向乙○○調借款項，初則均為
    小額且均有借有還以鬆懈乙○○之戒心。迨八十七年起，甲○○、洪輝明二人又
    向乙○○佯稱：甲○○父母吳海南、吳王桃已移民至澳洲，但在台南縣新營市仍
    留有高價位土地及房地將贈與甲○○夫妻二人，但因辦理土地過戶時須繳納土地
    增值稅新台幣（下同）二千萬元，嗣等上開土地過戶後再出售土地或讓乙○○設
    定抵押權為藉口，向乙○○陸續調借大額借款，乙○○不疑有詐，遂陸續交付現
    金或匯入甲○○帳戶方式貸與甲○○、洪輝明二人共計二千六百萬元，甲○○、
    洪輝明二人則分別交付第一商業銀行新營分行、萬泰商業銀行臺南分行之空頭支
    票給乙○○收執搪塞。詎乙○○屆期提示上開支票均因存款不足而不獲兌現，甲
    ○○、洪輝明夫妻又遷居台北市避不見面，且原所答應以吳海南、吳王桃土地用
    之出售償債或供乙○○設定抵押權等條件亦均置而不理，乙○○至此始知受騙，
    因認被告甲○○與洪輝明共同涉有詐欺罪嫌。
二、經查公訴人以被告甲○○與洪輝明共同涉有詐欺罪嫌，無非據告訴人乙○○指訴
    甚詳，且被告甲○○曾親向乙○○夫婦調借款項一節，亦據乙○○配偶蔡吳美芳
    證稱在卷。再者，被告甲○○、洪輝明二人果未向告訴人陳述吳海南、吳王桃二
    人仍有產業在新營市，乙○○如何得知渠等在新營市仍留有產業？另觀之及被告
    甲○○、洪輝明二人原僅經營盆栽事業，本屬將本求利之小本生意，果非曾向乙
    ○○明講要繳土地增值稅，何以需要向乙○○調借高達二千六百餘萬元之款項等
    情，為主要依據。訊據被告甲○○則堅決否認有上開犯行，辯稱：家中財務均由
    先生洪輝明負責，伊並不過問，向乙○○借錢之事亦均係洪輝明在處理，伊所有
    之農民銀行帳戶亦均係洪輝明在使用，有時洪輝明較忙會要伊幫忙問乙○○夫婦
    是否匯進款項而已，亦無向乙○○說吳海南、吳王桃二人土地要贈與伊需要繳土
    地增值稅等藉口等語。
三、按犯罪事實，應依證據認定之，無證據不得推定其犯罪事實。又不能證明被告犯
    罪者，應諭知無罪之判決，刑事訴訟法第一百五十四條、第三百零一條第一項分
    別定有明文。又刑法第三百三十九條第一項詐欺罪之成立，以意圖為自己或第三
    人不法之所有，以詐術使人將本人或第三人之物交付為要件。所謂以詐術使人交
    付財物，必須被詐欺人因其詐欺而陷於錯誤，若其所用方法，不能認為詐術，亦
    不致使人陷於錯誤，即不構成該罪，最高法院四十六年台上字第二六０號著有判
    例可稽。至告訴人於刑事訴訟法上與被告乃立於對立之地位，其之指訴乃以使被
    告受刑事追訴處分為目的，仍應調查其他必要之證據，以察其是否與事實相符，
    始得採為認定被告犯罪之依據。經查：
（一）被告之夫洪輝明就向告訴人借款之事實，固不否認，惟係因其投股市之需，才
      陸陸續續向告訴人告貸，而告訴人於借款之初，即明知洪輝明借款之用途，此
      節為告訴人所不否認，故洪輝明並未對告訴人施用詐術，告訴人即無從陷於錯
      誤，故洪輝明並無詐欺可言，遑論被告甲○○。
（二）另查洪輝明自八十六年間向告訴人借款以來，金額均由一百萬至五百萬元不等
      ，此有被告提出之匯款情形明細一紙在卷供參，告訴人對該金額亦不爭執，而
      依該金額觀之，顯與公訴人所指之「初則均為小額」之情形有間，再者告訴人
      借款與洪輝明，均收取利息，而在本案借款二千六百萬之前，洪輝明之借款均
      有借有還，此為告訴人自承在卷，故自難以洪輝明嗣後因投資股市失利，無力
      償還本案借款，遽指謂洪輝明或被告甲○○涉有詐欺犯嫌。
（三）再查告訴人於八十八年八月十六日告訴狀中陳稱：被告係因欲繳納二千萬元以
      上之土地增值稅才向其陸續借款達二千六百萬元未償還，但嗣於偵查中又改稱
      ：八十七年四、五月間洪輝明及被告甲○○向我說吳海南、吳王桃要從澳洲回
      來，要將新營市○○○路土地，要過戶給被告甲○○，但是要繳一筆一千多萬
      元之增值稅，希望我再借他這筆錢，.... 這一部分先借他一千萬元，至於一
      千六百萬元是陸續借給他的，其先後陳述並不一致，故告訴人之指訴前後即有
      瑕疵可指，要難遽信。
（四）另查，據告訴人於偵查所述，洪輝明向其借款一千六百萬元之際，並未說明借
      款之用途，僅稱資金調度有困難，告訴人即出借款項一節，則洪輝明既未說明
      借款之用途為何，告訴人仍願出借款項，即無所謂施用詐術，另就告訴人所指
      洪輝明或被告甲○○借款一千萬元繳納增值稅部分，則為被告甲○○及洪輝明
      所堅決否認，告訴人復未舉證以實其說，況且告訴人與洪輝明為多年老同學，
      故告訴人亦不難透過平日與洪輝明或被告交談或其他方式得知被告家中之情況
      ，故告訴人得知被告父母在台南縣新營市留有高價位土地及房地，實不足為奇
      ，公訴人稱果被告或洪輝明未向告訴人詐稱吳海南、吳王桃二人仍有產業在新
      營市，並欲過戶與被告，告訴人如何得知渠等在新營市仍留有產業，遽謂洪輝
      明或被告即籍此施用詐術，實屬推測之詞，尚難據為被告不利之認定。
（五）次查洪輝明所種植之盆栽，其中有高達百萬元者，此為告訴人於本院審理中供
      述甚明，而市場中盆栽之交易買賣金額高達百萬元者，亦所在多有，故洪輝明
      或被告既如公訴人所指從事盆栽之經營，其所需資金恐亦非公訴人所稱之「將
      本求利之小生意」，況且被告或洪輝明向告訴人借款，自始即非用於經營盆栽
      生意，有如前述，故公訴人稱：果非被告或洪輝明向告訴人詐稱要繳土地增值
      稅，何以需要調借高達二千六百餘款項，亦屬推測之詞。
（六）末查詐欺罪需於借款之初，即存有不法之所有意圖，並且施用詐術，致陷被害
      人陷於錯誤而交付財物，始謂該當，至被害人所交付之財物從何而來，是否為
      唯一之財產，在所不論，本件被告或洪輝明借得鉅款之後未能依約清償，固有
      非是，惟告訴人自得依民事法律關係求償，尚非無救濟之途，被告甲○○或洪
      輝明借款之際既未施用詐術，尚不能以積欠鉅額款項，為滿足一般人之法律感
      情，遽以詐欺罪相繩。
四、綜上所述，被告所辯尚堪採信，其所為核與詐欺取財之構成要件有間，被告應無
    詐欺取財之犯行，此外復查無其他積極證據足資證明被告有詐欺取財之情事，不
    能證明被告犯罪，依法應諭知無罪之判決。
據上論斷，應依刑事訴訟法第三百零一條第一項，判決如主文。
本案經檢察官王百玄到庭執行職務。
中    華    民    國      八十九      年      五      月      八      日
                                  臺灣臺南地方法院刑事第二庭
                                      法  官      鄧  希  賢
右正本證明與原本無異。
如不服本判決，應於判決送達後十日內向本院提出上訴狀( 應附繕本 )。
              書記官      陳  美  蓉
中    華    民    國      八十九      年      五      月      八      日


司法院資訊處製作；財團法人民間司法改革基金會備份。
